臺灣彰化地方法院員林簡易庭民事判決
110年度員簡字第114號
原      告  邱冠萊  
訴訟代理人  莊國禧律師
被      告  張淑女  
上列當事人間請求確認通行權存在事件，本院於民國111年3月3
日言詞辯論終結，判決如下：
    主    文
確認原告就被告所有坐落彰化縣○○鄉○○段○○○地號土地內，如附
圖所示編號A部分面積一點五四平方公尺之土地有通行權存在。
被告應將如附圖一所示鐵製廣告看板移除容忍原告通行，並不得
設置地上物及其他物品妨礙原告通行之行為。
訴訟費用由被告負擔百分之五十，餘由原告負擔。
本判決第二項得假執行。
    事實及理由
一、被告經合法通知，均未於言詞辯論期日到場，核無民事訴訟
    法第386條各款情形，依原告之聲請，一造辯論而為判決。
二、按訴狀送達後，原告不得將原訴變更或追加他訴。但有下列
    各款情形之一者，不在此限：…三、擴張或減縮應受判決事
    項之聲明者。民事訴訟法第255條第1項第3款定有明文。原
    告起訴聲明為：㈠確認原告對被告所有坐落彰化縣○○鄉○○段0
    00地號土地（下稱系爭土地）有通行權存在；被告應容忍原
    告通行及設立管線使用，並不得在系爭土地上營建或為其他
    防阻原告通行之行為。嗣於民國111年1月26日撤回設置管線
    部分，僅確認通行權有無及不得設置地上物妨礙原告通行，
    依上揭規定，係屬減縮訴之聲明之請求，經核與法尚無不符
    ，應予准許。
三、原告主張：
　  原告共有坐落彰化縣○○鄉○○段000地號土地（下稱455地號土
    地）為袋地，無通路對外交通聯絡，長期經由系爭土地與同
    段470地號土地間私設巷道（在系爭土地上）對外通行，被
    告於民國110年1月11日取得系爭土地後，經將上開巷道出口
    放置鐵欄廣告看板，阻止原告向來通行方式，原告多次向被
    告請求移除障礙物均未果，被告放置鐵欄看板在巷口中間，
    兩邊各留約0.4公尺寬度可供行人通行，車輛均無法通行，
    而原告住所並無其他道路對外交通聯絡，不得已提起本件訴
    訟。爰依民法通行權之法律關係，請求確認通行權存在等語
    。並聲明：如主文第1、2項所示。
四、被告未於言詞辯論期日到場，亦未提出書狀作任何聲明或陳
    述。　　
五、本院之判斷：　　
  ㈠按確認法律關係之訴，非原告有即受確認判決之法律上利益
    者，不得提起之，民事訴訟法第247條第1項定有明文。所謂
    即受確認判決之法律上利益，係指因法律關係之存否不明確
    ，致原告在私法上之地位有受侵害之危險，而此項危險得以
    對於被告之確認判決除去之者而言，最高法院42年台上字第
    1031號判例意旨參照。原告主張對被告所有系爭土地如附圖
    所示編號A部分土地面積1.54平方公尺有通行權存在，惟被
    告放置如附圖一所示之鐵欄廣告看板阻止原告通行，實不敷
    原告通行之需要且有發生人身危險之虞等情，被告上開行為
    已影響原告主張通行權存在之法律上利益，揆諸前揭判例意
    旨，原告對被告提起本件確認訴訟，自有即受確認判決之利
    益，先予敘明。
  ㈡本件原告主張其所有系爭土地為袋地無法對外通行之事實，
    業據其提出地籍圖謄本、土地謄本、照片3張附卷可稽；本
    院於110年11月1日會同彰化縣員林地政事務所（下稱員林地
    政）測量人員及兩造（被告未到場）至系爭土地及455地號
    土地現場勘驗，經員林地政於110年11月1日以員土測字第18
    2400號複丈成果圖（即附圖）寄送本院附卷。而455地號土
    地確實依賴系爭土地對外交通聯絡，上開私設巷道長約100
    公尺通至原告居住建物（門牌號碼：彰化縣○○鄉○○路000巷0
    0弄00號）為巷底，原告住對面亦為其他建物，無路可由別
    處進出，此有勘驗筆錄在卷可按，應堪信原告上開主張455
    地號土地為袋地之事實為真。
　㈢按土地因與公路無適宜之聯絡，致不能為通常使用時，除因
    土地所有人之任意行為所生者外，土地所有人得通行周圍地
    以至公路；前項情形，有通行權人應於通行必要之範圍內，
    擇其周圍地損害最少之處所及方法為之，民法第787條第1項
    、第2項前段分別定有明文。所謂通行必要範圍內，周圍地
    損害最少之處所及方法，應依社會通常之觀念，就附近周圍
    地之土地性質、地理狀況，相鄰土地所有人及利用人之利害
    得失，斟酌判斷之（最高法院98年度台上字第1842號判決意
    旨參照）。是所謂「損害最少之處所」，其損害非僅指從面
    積多寡考量，亦須斟酌土地之位置、地勢、用途、對於兩造
    當事人之影響等因素。
  ㈣系爭土地私設巷道之巷口東側面臨同鄉浮圳路，如附圖所示
    編號B部分面積28.71平方公尺為一棟2層樓房，僅有東側即
    附圖所示編號A部分面積1.54平方公尺土地為該私設巷道出
    口，被告取得系爭土地後，將依各鐵製鐵欄廣告看板放置如
    附圖所示編號A部分土地內（巷道中間），並在地上用噴漆
    寫上「私人土地」字樣，巷道兩旁各留有約0.4公尺寬度供
    人通行，阻止任何車輛通過，有勘驗照片（即附圖一）可憑
    。除原告無法開車通行必須步行約80-100公尺至其住處外，
    更重要的是如果巷內住戶發生火災或其他救護事宜，任何救
    護、防災之車輛均無法通過上開巷口，其他巷內住戶均距離
    巷口甚遠，無法及時搶救，貽誤救災時機，對於原告及其他
    住戶實為不利。
　㈤承上，原告欲對外交通聯絡而以系爭土地連接彰化縣永靖鄉
    浮圳路時，因該私設巷道已供巷內居民通行數十年，且該巷
    道已鋪設柏油，原告僅為向來之通行方式即可，不必再利用
    系爭土地其他部分設置道路，則如附圖所示之通行方案，實
    為對被告損害最小之方案。
　㈥又依民法第787條第1項所定袋地之土地所有人得通行周圍地
    以至公路之意旨，在有通行權人得通行之土地範圍內，他人
    即不得加以阻礙，始能貫徹該條規定之目的，故有通行權人
    得請求他人容忍通行及不得為妨阻行為自明。查本院既認原
    告於被告所有系爭土地如附圖所示編號A部分面積1.54平方
    公尺有通行權存在，則原告請求被告應將在上開土地上所放
    置鐵欄廣告看板移除，並不得設（放）置其他地上物妨礙原
    告之通行，為有理由，亦應予准許。
六、綜上所述，原告依袋地通行權之法律關係，請求確認對被告
    所有之系爭土地如附圖所示編號A部分面積1.54平方公尺之
    土地，有通行權存在，應容忍原告通行，且認為原告主張被
    告應將在上開土地內放置阻礙原告通行之鐵欄廣告看板移除
    ，並不得設置地上物妨礙原告通行乙節，為有理由，應予准
    許。
七、本件訴訟費用之負擔：按「因共有物分割、經界或其他性質
    上類似之事件涉訟，由敗訴當事人負擔訴訟費用顯失公平者
    ，法院得酌量情形，命勝訴之當事人負擔其一部」，民事訴
    訟法第80條之1定有明文。本件原告請求確認系爭土地內1如
    附圖所示編號A部分土地通行權存在，揆諸上開規定，本院
    認本件訴訟費用仍應由兩造各自負擔50%，較為公允。
八、本判決第2項原告勝訴部分係就民事訴訟法第427條第1項訴
    訟適用簡易程序，所為被告敗訴之判決部分，應依職權宣告
    假執行；至於判決確認通行權存在部分，由於屬確認之訴，
    其性質並不適於為假執行，爰不依職權為假執行之宣告，附
    此敘明。
九、本件事證已臻明確，兩造其餘攻擊或防禦方法，與本件判決
    結果並無影響，不予一一論述，併此敘明。　　
十、訴訟費用負擔之依據：民事訴訟法第80條之1。　　
中　　華　　民　　國　　111 　年　　3 　　月　  17　　日
　　　　　　　　　員林簡易庭  法　官  丁兆嘉
以上為正本係照原本作成。
如對判決上訴，應於判決送達後20日內向本院提出上訴狀。如委
任律師提起上訴者，應一併繳納上訴審裁判費。 
中　　華　　民　　國　　111 　年　　3 　　月　  17　　日
        　　　　　　　　　　　書記官  蔡政軒